臺灣板橋地方法院民事判決　　　　　　　 95年度訴字第987號
原　　　告　乙○○
訴訟代理人　甲○○
被　　　告　丙○○○
?　　　?　丁○○
上二人共同
訴訟代理人　李尚志律師
複 代 理人　戊○○
上列當事人間請求清償借款事件，經本院於民國96年1 月16日言
詞辯論終結，判決如下：
    主  文
被告丙○○○應給付原告新台幣壹佰陸拾伍萬元，及自民國九十
五年一月十日起至清償日止，按週年利率百分之五計算之利息。
原告其餘之訴駁回。
訴訟費用由被告丙○○○負擔二分之一，餘由原告負擔。
本判決於原告以新臺幣伍拾伍萬元為被告丙○○○供擔保後，得
假執行。但被告丙○○○如於假執行程序實施前，以新臺幣壹佰
陸拾伍萬元為原告預供擔保，得免為假執行。
原告其餘假執行之聲請駁回之。
    理  由
壹、程序方面：按訴狀送達後，原告不得將原訴變更或追加他訴
    ，但被告同意或擴張或減縮應受判決事項之聲明者，不在此
    限；被告於訴之變更或追加無異議，而為本案之言詞辯論者
    ，視為同意變更或追加，民事訴訟法第255 條第1 項第1 、
    3 款、第2 項分別定有明文。本件原告原係聲請對被告發支
    付命令，經被告聲明異議而視為起訴後，原告先以民國95年
    6 月22日民事準備書狀聲明請求被告等應連帶給付原告新臺
    幣（下同）165 萬元，及自94年8 月30日起至清償日止，按
    年息5 ％計算之利息，訴訟費用由被告連帶負擔，並願供擔
    保請准宣告假執行（見本院訴字卷第32頁），惟於本院95年
    6 月27日言詞辯論期日時，則言詞變更其中第1 項聲明為如
    本院94年度促字第80732 號支付命令所命被告2 人給付的方
    式（即「債務人應向給付債權人165 萬元，及自支付命令送
    達翌日起至清償日止，按年息百分之5 計算之利息，對債務
    人丙○○○之財產強制執行而無效果者，得對債務人丁○○
    請求給付之，並賠償督促程式費用新臺幣1,000 元」，見本
    院訴字卷第30頁）。嗣於本院95年10月13日準備程序期日時
    ，再言詞變更為被告丙○○○應給付原告165 萬元，及自支
    付命令送達翌日起至清償日止，按年息百分之5 計算之利息
    ，對被告丙○○○之財產強制執行而無效果者，得對被告丁
    ○○請求給付之，訴訟費用由被告負擔（前述關於願供擔保
    請准宣告假執行部分，因並未明示撤回，故仍認其保留此項
    請求），核其性質，係擴張、減縮其應受判決事項之聲明，
    且被告亦未對前述訴之變更提出異議，而為本案之言詞辯論
    ，揆諸前揭法條規定，自應准許，合先敘明。
貳、實體部分：
一、本件原告起訴主張：
    (一)被告丙○○○於85年間召集合會（下稱甲會），原告參加
      2 會，此合會雖於88年結束，但因原告並未參與競標，故
      原告應保有最後2 會即俗稱尾會合計140 萬元之合會金，
      而當原告向被告丙○○○收取該尾會合會金時，因被告丙
      ○○○以其子欲購買房屋為由，向原告表示借用該140 萬
      元，並口頭承諾願支付原告一分半的利息，原告始同意將
      此款項借予被告丙○○○。嗣於88年2 月間，被告丙○○
      ○又再召集合會（下稱乙會），原告參加3 會（其中2 會
      係原告之親友借用原告之名義參加，均已得標），迨89年
      6 月間被告丙○○○宣布倒會為止，原告尚有1 會活會，
      而被告丙○○○在結算確認其尚欠原告合會金25萬元後，
      即以其遭會腳倒會、一時無法清償所欠合會金為由，請求
      原告將該25萬元合會金轉為借款供其週轉。同年7 月間，
      原告即與被告丙○○○協議將前揭合會金轉為借款，而被
      告丙○○○則同時簽發2 張本票予原告，並與其子即被告
      丁○○共同簽發借據（即原證3） 予原告，以示債權擔保
      。另因被告丙○○○表示其無力支付一分半之利息，原告
      基於舊識情誼，乃口頭同意月息改約定為每月1 萬元，借
      款期限為1 年。其後每年借款期限屆至，被告等均以無力
      一次清償為由，年年換票，一年延過一年，拖延至94年。
      到了94年8 月30日，原告再度請求被告等應一次清償，但
      被告丙○○○竟惡意賴帳，並於調解時稱：我沒有錢還，
      要的話一個月還你5 千元，不要的話去告好了，原告乃提
      起本件訴訟。
    (二)被告丙○○○雖從90年到94年，每月付1 萬元，共付了50
      萬元，但這只是還借款的約定利息，並未清償本金。又倘
      被告丙○○○確有於前揭期間每月清償本金1 萬元，又豈
      有不在本年換票時主張扣除已清償部分之金額，而仍願意
      簽發165 萬元之本票。
    (三)被告丙○○○雖略稱其已替原告每月代墊合會會款28,000
      元，月息2 分，先後28次，日期自88年2 月20日起至90年
      6 月20日止，共計784,000 元云云，但卻未對其召集合會
      之次數、金額、期間交代清楚，且原告否認有此事實，其
      應付之會款均有繳納，繳交方式為先以被告丙○○○應付
      之利息1 萬元做扣抵，不足部分再交錢給丙○○○。
    (四)被告丁○○既為被告丙○○○之保證人，而被告丙○○○
      又不履行前揭借款債務，即應負擔保證人責任。原證3 之
      借據為被告丙○○○寫好後直接交予原告，過程中亦均由
      被告丙○○○與之接洽，原告並未看到該借據之簽寫過程
      。
    (五)被告等雖聲請傳喚證人李宗賢、呂胡阿嬌、呂秀梅等人，
      但原告並不認識此3 人，且本件借貸關係亦與該3 人無關
      ，兩造間金錢往來亦均為經手他人，該3 證人無傳訊必要
      ，且有與被告等為訟串證之虞。
    (六)爰聲明：被告丙○○○應給付原告165 萬元，及自支付命
      令送達翌日起至清償日止，按年息百分之5 計算之利息，
      對被告丙○○○之財產強制執行而無效果者，得對被告丁
      ○○請求給付之。訴訟費用由被告負擔。願供擔保請准宣
      告假執行。
二、被告則以下列各詞置辯：
    (一)被告丙○○○於85年間召集一個會，原告參加2 會，後來
      因為會員倒會，導致被告丙○○○無法支付原告之2 個活
      會會金，被告丙○○○便對原告稱：「你不要逼我，我會
      趕快召會還錢」，嗣於88年2 月間，被告丙○○○又召一
      個會，原告參加3 會，被告丙○○○每月幫原告支付每會
      8,500 元會款，另再交給原告2,500 元，合計共付28,000
      元，前後共付了28個月，總計784,000 元，期間原告有2
      會得標，會款均已付給原告，至於第3 會部分，被告丙○
      ○○因被倒會才未付。另自90年7 月開始即每月清償1 萬
      元，至94年9 月止，計50萬元。以上合計1,284,000 元，
      故目前僅欠原告366,000 元。
    (二)原證1 之本票2 張為被告丙○○○所簽發，且有每年簽發
      到期日不同之本票去換回舊本票之事實。
    (三)原證3 之借據為被告丙○○○於89年7 月間所簽寫，保證
      人部分也是被告丙○○○所寫。
    (四)乙會倒會後，被告丙○○○尚欠原告25萬元，為被告丙○
      ○○所算出。
    (五)被告丁○○另再辯稱：伊婚後早已搬離母親即被告丙○○
      ○住處，對母親在外債務也從未過問，故本件債務顯然與
      伊無關。又伊並不認識原告，亦從未見過或聽母親提及原
      證3 借據之事。
    (六)被告2 人均聲明：原告之訴及其假執行之聲請均駁回。訴
      訟費用由原告負擔。如受不利之判決，願供擔保免於假執
      行。
三、本件下列各項事實，業據原告提出本票2 張、乙會會單1 紙
    、借據1 張（見本院訴字卷第36至38頁）為證，且為被告所
    不爭執，堪信真實。
    (一)原告參加被告丙○○○於85年間所召集之甲會2 會，此2
      會均未得標，被告丙○○○共應給付原告合會金140 萬元
      。
    (二)原告參加被丙○○○於88年2 月間所召集之乙會3 會，其
      中2 會已得標，被告丙○○○並已支付該2 會得標後之合
      會金予原告，而第3 會至乙會倒會為止仍未得標，經被告
      丙○○○結算，其尚欠原告合會金25萬元。
    (三)被告丙○○○自90年至94年間，曾按月支付1 萬元予原告
      ，共計已付50萬元。
    (四)原證1 本票2 張為被告丙○○○簽發後交予原告，此前被
      告丙○○○亦曾簽發同金額但到期日不同之本票予原告，
      每當期限屆至，被告丙○○○即再簽發同面額本票向原告
      換票。
    (五)原證3 借據為被告丙○○○所寫，其上立據人及保證人處
      之簽名、蓋章，亦均為丙○○○所簽、所蓋。
四、本件爭點厥為：(一)被告主張其為原告墊付乙會會款784,000
    元，並已清償原告本金50萬元，合計已付1,284,000 元，故
    其僅欠原告366,000 元，是否可採？(二)被告丁○○主張其不
    知本件借款債務，亦未見過原證3 之借據，故本件與其無關
    ，是否屬實？亦即被告丁○○是否應對本件借款債務負保證
    人責任？茲分述如下：
    (一)原告主張其所參加之甲會尚有2 會尾會未標，合會金共計
      140 萬元，另乙會部分亦有1 會未標，經被告丙○○○結
      算後，尚應給付原告合會金25萬元，以上合計165 萬元，
      業經原告與丙○○○合意轉為借款等情，為被告丙○○○
      所不否認，並有原告所提出之借據1 紙及本票2 張在卷可
      參，堪信真實，合先敘明。
    (二)關於被告主張其共墊付及支付1,284,000元部分：
      1.被告主張其已先後為原告代墊乙會會款784,000 元（即
        每月會款28萬元×28個月＝784,000 元）之事實，為原
        告所否認，而就此主張之事實，被告除聲請傳訊證人呂
        秀梅、呂胡愛嬌、李宗賢（此3 證人無傳訊必要，理由
        詳見第七段）外，並未提出任何證據，本難遽信為真。
        次由被告丙○○○於本院95年10月13日準備程序期日時
        ，在原告陳稱：「這25萬元是被告算出來的，這個合會
        在倒會之前，我都有繳交會款，繳交方式事先以被告丙
        ○○○每月應付給我的利息1 萬元扣抵，不足部分我再
        交給她」等語後，僅稱：「25萬元確實是我算出來沒有
        錯，因為原告已經標走2 會，第3 會沒有標，按照合會
        第3 會我應該付她57萬元，但我還缺25萬元才足57萬元
        ，所以我才算出57萬元」等語（以上見本院訴字卷第72
        頁），而未針對原告主張其以每月應收之利息1 萬元扣
        抵會款等語為反對之陳述，即可反推原告主張其均有支
        付乙會會款（部分以利息扣抵，部分以現金支付）乙節
        ，並非全然無稽，從而被告丙○○○主張其每月均為原
        告墊付28,000元之會款云云，尚難證明屬實。
      2.被告主張其已支付50萬元予原告，固為原告所不爭執，
        但兩造針對此50萬元究係用以清償借款之本金，抑或利
        息，則有爭議。惟由被告丙○○○先於95年6 月12日民
        事答辯狀中自載「月息2 分」（本院訴字卷第23頁）之
        事，又於本院95年10月13日準備程序期日時，並未針對
        原告主張前揭每月扣抵之1 萬元僅係用以支付利息而非
        本金等語為反對之陳述，復於本院95年8 月29日準備期
        日時自陳有每年均以到期日不同、面額合計165 萬元之
        本票，向原告換回已先前所簽發、金額相同且已到期之
        本票（本院訴字卷第51頁），倘其確有清償本金，衡情
        應會主動要求扣減借貸金額，要無自甘簽發相同金額之
        本票來換票之理，再參以一般民間私人借貸通常均有利
        息之約定，故原告主張其與被告丙○○○間就系爭合會
        金轉借貸之款項有利息之約定等語，應堪採信。次按清
        償人所提出之給付，應先抵充費用，次充利息，次充原
        本，民法第323 條第1 項定有明文，此規定與一般民間
        借貸之抵充習慣亦屬相同，本件原告與被告丙○○○間
        就系爭165 萬元之借款既有利息之約定，則於被告丙○
        ○○提出給付時，原則上自應優先抵充利息，且被告丙
        ○○○亦無法就雙方曾約定以該50萬元清償「本金」提
        出任何舉證，故其辯稱已清償原告本金50萬元，即難遽
        予採信。
      3.綜上，被告丙○○○辯稱其共墊付及支付1,284,000 元
        ，故僅欠原告366,000 元云云，因無證據可供佐證，所
        辯難認屬實，從而原告主張被告丙○○○仍欠其165 萬
        元等語，堪可採信。
    (三)被告丁○○應否負保證人責任部分：本件原告主張被告丁
      ○○應付保證人責任，主要係以原證3 之借據為證，惟該
      借據上丁○○之簽名及蓋章並非丁○○親為，而係被告丙
      ○○○所為，且被告丁○○亦否認知悉該張借據之事，並
      稱其對於丙○○○代其簽名及用印乙節並無所悉，更遑論
      授權，故原告欲主張被告丁○○應付保證人責任，首應舉
      證證明被告丙○○○有以其子丁○○之名義，在前揭借據
      上簽名蓋章之代理權。惟查，被告丁○○為57年1 月16日
      出生，其於89年間早已成年，故被告丙○○○此時已非其
      法定代理人，自無法定代理權。次由原告自陳：丁○○從
      頭到尾都沒有跟我接觸過，都是丙○○○與我接觸，這張
      借據是丙○○○直接拿來給我，我沒有看到她如何簽發等
      語（本院訴字卷第72頁），及被告丙○○○於同一期日以
      證人身分具結證稱：（你要簽借據前，有無跟丁○○說原
      告向你催討165 萬元的事情？）沒有，丁○○都不知道我
      的事情等語（本院訴字卷第73頁），可知丁○○並未表示
      授權被告丙○○○在前揭借據之保證人欄簽名，亦未為任
      何表見授權之行為，自難遽認被告丙○○○有權代理丁○
      ○於該借據之保證人欄簽名蓋章。此外，原告復無法提出
      其他證據以資舉證，則其僅依據原證3 之借據，即認被告
      丁○○應就前揭被告丙○○○對原告所負之165 萬元借款
      債務，負保證人責任，即屬無據。
五、從而，原告依消費借貸之法律關係，請求被告丙○○○給付
    其165萬元，及自支付命令送達翌日（即95年1月10日）起至
    清償日止，按年息5 ％計算之利息部分，為有理由，應予准
    許。至其請求於對被告丙○○○之財產強制執行而無效果時
    ，得對被告丁○○請求給付部分，為無理由，應予駁回。
六、兩造均陳明願供擔保，聲請宣告假執行或免為假執行，關於
    原告勝訴部分，經核並無不合，爰酌定如主文第4 項所示之
    擔保金額准許之。至於原告敗訴部分之假執行聲請，因已失
    所附麗，自應予以駁回。
七、兩造其餘攻擊防禦方法及舉證，因本件事證已臻明確，且與
    判決無影響，爰不一一論述，併此敘明。至被告雖曾具狀聲
    請傳證人呂秀梅、呂胡愛嬌及李宗賢作證，惟由被告丙○○
    ○自陳：（你之前聲請傳訊證人李宗賢、呂胡愛嬌、呂秀梅
    ，待證事實為何？）因為這三個人都知道我被倒會，而且他
    們也知道我有幫原告繳付會款，因為我有時錢不夠，我就會
    先跟他們借錢來墊繳原告的會款，所以他們才知道等語（本
    院訴字卷第51頁），可知該3 證人僅係借錢予丙○○○之人
    ，縱然被告丙○○○於向該等證人借錢時，曾向其說明借錢
    之目的是為了幫原告墊付會款，亦僅係該3 人聽聞自被告丙
    ○○○之陳述，並不能直接證明丙○○○於借得款項後確已
    將之用來墊付原告乙會應繳會款，故認無傳訊該3 人作證之
    必要，附此說明。
八、據上論結，本件原告之訴一部為有理由、一部無理由，爰依
    民事訴訟法第79條、第390 條第2 項、第392 條，判決如主
    文。
中　　華　　民　　國　　96　　年　　1 　　月　　30　　日
                  民事第二庭?審判長法　官　梁宏哲
                                    法?官?連士綱
                                    法?官?楊明佳
以上正本係照原本作成
如對本判決上訴，須於判決送達後20日內向本院提出上訴狀
中　　華　　民　　國　　96　　年　　1 　　月　　30　　日
                          ????  書記官　楊璧華
